【裁判字號】    95,再易,26
【裁判日期】    951116
【裁判案由】    再審之訴
【裁判全文】
臺灣臺中地方法院民事判決      95年度再易字第26號
再  審原告  甲○○
再  審被告  虹翔保全股份有限公司
法定代理人  乙○○
上列當事人間請求損害賠償事件，再審原告對於民國95年7月7日
本院95年度簡上字第125號確定判決提起再審之訴，本院判決如
下：
    主      文
再審之訴駁回。
再審訴訟費用由再審原告負擔。
    理      由
一、本件再審意旨略以：
    兩造間請求損害賠償事件，經本院於民國95年7月7日以95年
    度簡上字第125號判決確定（下稱原確定判決），惟原確定
    判決有許多事證漏未審酌，及再審原告於第二審準備程序及
    言詞辯論時當庭向再審被告所提出之關鍵性問題，再審被告
    均未回答及提出證據證明，再審被告另外所主張之待證事實
    亦未提出證據證明，原確定判決就這些問題也未依法調查釐
    清及訊問再審被告即予判決，使再審原告遭受不利並之判決
    ，依民事訴訟法第436條之7、第496條第1項第1款及第13款
    之規定，對原確定判決提起再審之訴：
（一）再審原告所得薪資實際領自訴外人現代管家公寓大廈管理
      維護股份有限公司（下稱現代管家公司），惟竟由再審被
      告申報年終薪資及投保勞、健保，經再審原告於94年4月2
      9日向財政部臺灣省中區國稅局大智稽徵所檢舉並請求查
      察，該所回函說明：據虹翔保全股份有限公司表示，台端
      為該公司員工，係擔任大樓保全人員，惟該公司薪資支出
      由現代管家公司代為轉發等語。惟現代管家公司為公寓大
      廈管理維護公司，而非人力仲介公司，不能代為轉發薪資
      ，其負責人黃正德雖與再審被告之負責人乙○○，互為兩
      家公司之股東，但兩家公司仍各自獨立，所屬員工如何借
      調相互支援，與員工無涉。又針對再審原告是否曾直接領
      過再審被告之薪資，再審原告曾於前審要求再審被告提出
      代為轉發薪資之帳冊，再審被告提不出證據，只推說兩家
      公司之帳冊是由同一會計作帳的來搪塞，前審第一審、第
      二審法官均未就此問題要求再審被告提出證據或說明。再
      者，再審被告所提出之向國稅局申報之再審原告年終薪資
      所得資料及投保勞、健保等資料，係為贏得官司所做不實
      之申報資料，事先未經其同意即擅自蓋章，再審原告否認
      此二項證據之證據能力。另再審被告前曾提起本院94年度
      沙簡字第291號為同一請求，復又撤回起訴，當時提出員
      工離職申請書上原僅蓋有現代管家公司之印章，嗣再提起
      本件請求時，所提出之員工離職申請書上已加蓋有再審被
      告之印章等情，故員工離職書上再審被告公司之印章是後
      來才加蓋上去的，係偽造的，以及原確定判決據以認定再
      審原告係再審被告之員工之員工服務保證書，其上未有公
      司及代表人之簽章，均應認無證據能力。原確定判決未對
      上開情形加以調查審酌，即參照最高法院43年度台上字第
      99號與本件不同之案例事實，認定再審原告同時為現代管
      家公司與再審被告兩家公司之員工，有違民事訴訟法第
      195條第2項、第282條之1及第286條前段之規定，且明顯
      違反經驗法則及論理法則。
（二）再審原告於93年9月2日應徵現代管家公司登報之總幹事職
      缺，由其負責人黃正德面試錄取後，要求再審原告簽署員
      工服務保證書，隔日正式上班，再審原告急於找工作，並
      未清楚審閱即簽名，而當時黃正德亦未說明告知再審原告
      為同屬現代管家公司與再審被告之員工，及解釋所載競業
      禁止條款之內容及意義，故再審原告當時簽立員工服務保
      證書，係在急迫、輕率及無經驗之情況下，迫於情勢所簽
      ，依民法第74條之規定，應屬無效。且該員工服務保證書
      屬一種定型化契約，依民法第247條之1之規定，亦屬無效
      。又再審被告為求勝訴，由其申報員工薪資所，背離一般
      社會道德觀念，違反民法第72條之規定及依消費者保護法
      第12條第1項、第16條但書之規定，應認員工服務保證書
      無效。再者，我國勞動契約法第14條就競業禁止，已明文
      規定以勞動者因勞動關係得知雇方技術上秘密而對於雇方
      有損害時為限，其限制並不得逾必要之程度，故再審原告
      簽署之競業禁止條款違反民法第17條、第18條、第71條及
      第72條之規定，應屬無效。另憲法第15條規定人民之生存
      權、工作權及財產權應予保障，參考行政院勞工委員會所
      製作之競業禁止參考手冊，有關勞工簽訂競業禁止條款上
      之限制，主要是為維持此種憲法保障權利之衡平，故要求
      勞工簽訂競業禁止條款之主要目的包括：1.避免其他競爭
      事業單位惡意挖角或勞工惡意跳槽。2.避免優勢技術或營
      業秘密外洩。3.避免勞工利用其在職期間所獲知之技術或
      營業秘密自行營業，削弱原雇主之競爭力。查再審原告只
      是由原社區延續聘僱並不屬任何公司，無惡意挖角或惡意
      跳槽。又保全業與公寓大廈管理維護業是屬一般服務業並
      沒有優勢技術可言，亦無任何營業機密須保護。另再審原
      告受雇於現代管家公司前已領有內政部所核發之管理服務
      人員之證照，已先具備管理社區之能力，且為派外人員，
      無涉及公司之營業機密及營業決策，離職後又無自行開設
      相同公司來與原企業主競爭，亦未於任職期間從現代管家
      公司或再審被告處習得任何技能及得知其營業秘密，故無
      必要要求再審原告簽訂競業禁止條款之約定。又行政院勞
      工委員會所訂關於簽訂競業禁止相關約定之七大原則：1.
      員工有無顯著背信或違反誠信原則；2.雇主有無法律上利
      益應受保護之必要；3.勞工擔任之職務或職位；4.應本於
      契約自由及誠信原則約定；5.限制之期間、區域、職業活
      動範圍是否合理；6.有無代償措施；7.違約金是否合理。
      再參照行政院勞工委員會89年8月21日（89）台勞資二字
      第0036255號函釋：法院就競業禁止條款是否有效之爭議
      所作出之判決，可歸納出下列衡量原則：1.企業或雇主須
      有依競業禁止特約之保護利益存在。2.勞工在原雇主之事
      業應有一定之職務或地位。3.對勞工就業之對象、期間、
      區域或職業活動範圍，應有合理之範疇。4.應有補償勞工
      因競業禁止損失之措施。5.離職勞工之競業行為，是否具
      有背信或違反誠信原則之事實。查再審原告於現代管家公
      司離職後，並未開設相同之公司或介紹其他公司來奪取其
      原有之客戶，而承接再審被告保全守衛工作之部分者，為
      由社區住戶王文德介紹之訴外人宏倫保全公司，非如再審
      被告所述再審原告與社區住戶或委員有事前謀議，而使再
      審被告遭社區解約撤哨。現代管家公司或再審被告為一般
      服務業，而再審原告係擔任派駐在外總幹事（主任），非
      職位較高人員（如襄理或副理以上），對公司之營業機密
      根本無法接觸，亦無法參加公司內部政策或決策之決定，
      並且不知公司任何配合廠商，也從未請公司支援過廠商，
      是原雇主無法律上利益應受保護之必要。再審原告應徵當
      時，現代管家公司負責人黃正德並未履行先契約義務盡告
      知義務，而觀之員工服務保證書中第8款所定之時間、區
      域及職業活動範圍，以再審原告當時之薪資為每月新臺幣
      （下同）26,000元左右，限制6個月期間、未限定範圍遍
      及全國，且未有代償措施及金額補償，並約定違約金為
      500,000元，顯非合理，是該條款應認定為無效，原審認
      定顯有違誤等語。
（三）聲明：
    １、原確定判決廢棄，駁回再審被告之訴。
    ２、再審及前審訴訟費用均由再審被告負擔。
二、按再審之訴，應於30日之不變期間內提起。該項期間，自判
    決確定時起算，判決於送達前確定者，自送達時起算；其再
    審之理由發生或知悉在後者，均自知悉時起算。但自判決確
    定後已逾5年者，不得提起，民事訴訟法第500條第1項、第2
    項定有明文。本件再審原告對原確定判決提起再審之訴，原
    確定判決於95年7月7日宣判，於同日確定，惟判決書於95年
    7月14日送達於再審原告，有送達證書附於該案卷可稽，經
    調閱查明無訛，再審原告於95年8月3日提起本件再審之訴，
    亦有本院收文章所蓋之日期在卷可憑，是再審原告提起本件
    再審之訴，未逾30日之不變期間，合先敘明。
三、按對於簡易訴訟程序之第二審確定終局裁判，如就足影響於
    裁判之重要證物，漏未斟酌者，亦得提起再審之訴或聲請再
    審，民事訴訟法第436條之7定有明文。所謂「漏未斟酌」，
    係指證物雖在前訴訟程序業已提出，然未經確定判決加以斟
    酌，或忽視當事人聲明之證據而不予調查，或就依聲請或依
    職權調查之證據未為判斷而言。而所謂「足影響於裁判之重
    要證物」，係指該證物足以動搖原判決基礎者而言。再按適
    用法規顯有錯誤者；當事人發現未經斟酌之證物或得使用該
    證物，如經斟酌可受較有利益之裁判者，得以再審之訴對於
    確定終局判決聲明不服，民事訴訟法第496條第1項第1款、
    第13款亦分別定有明文。所謂「適用法規顯有錯誤」，係指
    確定判決違背法規或現存判例、解釋而言，並不包括認定事
    實錯誤、取捨證據失當、判決不備理由等情形在內。又適用
    法規是否顯有錯誤，應以確定判決所認定之事實為準，即以
    原確定判決認定之事實判斷其適用法規有無錯誤，確定判決
    認定之事實縱有不當，亦不生適用法規顯有錯誤之問題。又
    所謂當事人發見未經斟酌之證物或得使用該證物，係指在前
    訴訟程序不知有該證物，現始知之，或雖知有此而不能使用
    ，現始得使用者而言（最高法院32年上字第1247號判例參照
    ），是當事人於前訴訟程序中已提出之證物，並不包括在內
    。而所謂「證物」包括書證及與書證有相同效力之物件或勘
    驗物等項，並不包括證人在內，亦不包含當事人在訴訟上之
    陳述。經查：
（一）本件再審原告提起本件再審僅泛稱：原確定判決有許多事
      證漏未審酌，再審原告於第二審準備程序及言詞辯論時當
      庭向再審被告所提出之關鍵性問題，再審被告均未回答及
      提出證據證明，再審被告另外所主張之待證事實亦未提出
      證據證明，原確定判決就這些問題也未依法調查釐清及訊
      問再審被告即予判決，使再審原告遭受不利並之判決，依
      民事訴訟法第436條之7、第496條第1項第1款及第13款之
      規定，對原確定判決提起再審之訴云云，惟再審原告並未
      具體指明原確定判決漏未審酌何種「證物」，原確定判決
      認定之事實，有何適用法規顯有錯誤之情事。
（二）再審原告主張：針對伊是否曾直接領過再審被告之薪資，
      再審被告雖提出該公司為伊加保之勞健保資料及該公司向
      國稅局申報伊之年終薪資所得資料為證，惟伊否認此二項
      證據之證據能力；伊於二審時曾要求再審被告提出伊薪資
      由現代管家公司代為轉發之帳冊以資佐證，再審被告提不
      出證據，只推說二家公司之帳冊是由同一會計來作帳的以
      資搪塞，前審第一審、第二審法官均未就此問題要求再審
      被告提出證據或說明，再審被告申報伊之所得資料，係為
      贏得官司所做不實之申報資料，此項情形原確定判決漏未
      審酌，亦未調查；另員工離職書上再審被告公司之印章是
      後來再審被告才加蓋上去的，係偽造的，以及原確定判決
      據以認定再審原告係再審被告之員工之員工服務保證書，
      其上未有公司及代表人之簽章，均應認無證據能力，原確
      定判決未對上開情形加以調查審酌，即對伊作出不利之認
      定，有違民事訴訟法第195條第2項、第282條之1及第286
      條前段之規定，且有違經驗法則及論理法則云云。惟再審
      原告所指上情，均係事實認定之問題，而認定事實有無錯
      誤、證據取捨有無失當，依前開說明，均與確定判決所認
      定之事實適用法規有無錯誤無關。又再審原告於前審之陳
      述，並非證物，縱有漏未審酌之情事，與前揭民事訴訟法
      436條之7、第496條第1項第13款所規定之「證物」不合，
      更難認有所謂「發現未經斟酌之證物」之情事。再者，再
      審原告所指之員工服務保證書，原確定判決已審酌，且說
      明其理由，亦與前開法條所揭示之「漏未斟酌」、「發現
      」不同。況再審被告所提出之員工聘僱契約書所附員工服
      務志願書及員工服務保證書上有：「本人甲○○於『現代
      管家管理維護股份有限公司』『虹翔保全股份有限公司』
      服務期間」，或「本人甲○○於『現代管家管理維護股份
      有限公司』『虹翔保全股份有限公司』任職期間」之記載
      ，且前審第一審勘驗前開文書，認：前開二家公司名稱之
      記載，均係制式之印刷文字，非事後蓋印，再審原告之簽
      名則均以黑色原子筆書寫等情（見一審卷第102頁）；再
      審原告於前審第一審審理時亦自承：簽立前揭文書時，其
      上確有現代管家公司及再審被告公司名稱之記載等語（見
      一審卷第90、102頁），原確定判決據此認再審原告受再
      審被告僱用，指派至中港別墅新世界社區管理委員會擔任
      社區主任，並不違反經驗法則及論理法則。再審原告所指
      上開情形縱加以審酌，亦不足以動搖原判決基礎，或可受
      較有利之裁判，是原確定判決縱有再審原告所指漏未審酌
      前述情形之情事，亦難認得據以聲請再審。
（三）再審原告於原審並未主張其簽立員工服務保證書有民法第
      74條暴利行為之情形，縱有該條所列之情形，法律行為亦
      非無效。其次，原確定判決已敘明再審被告所簽署之員工
      服務保證書第7條、第8條關於競業禁止之約定，對再審被
      告公司之生存而言，有其必要，且對再審原告任職之限制
      甚小，限制期間僅6個月，故認該競業禁止條款有效。換
      言之，該競業禁條款並無顯失公平、違反公序良俗或影響
      其憲法所保障工作權，而有違反民法第72條、第247條之1
      及憲法第15條之情形，難認無效。又兩造係屬於勞僱關係
      ，並非以消費為目的而為交易、使用商品或接受服務，並
      無消費者保護法之適用，自難認該條款違反前揭消費者保
      護法第12條第1項及第16條但書之規定而無效。另勞動契
      約法固曾於25年12月25日公布，但迄未施行，是再審原告
      以兩造間於員工服務保證書就轉業限制所為之約定與勞動
      契約法第14條之規定有違，依民法第17條、第18條、第71
      條及第72條之規定，應屬無效云云，亦屬誤會。是再審原
      告主張：當時立員工服務保證書，係在急迫、輕率及無經
      驗之情況下，迫於情勢所簽，依民法第74條之規定，應屬
      無效；又員工服務保證書屬一種定型化契約，依民法第24
      7條之1之規定，亦屬無效；另再審被告為求勝訴，由其申
      報員工薪資所，背離一般社會道德觀念，違反民法第72條
      之規定及依消費者保護法第12條第1項、第16條但書之規
      定，應認員工服務保證書無效；再者，我國勞動契約法第
      14條就競業禁止，已明文規定以勞動者因勞動關係得知雇
      方技術上秘密而對於雇方有損害時為限，故再審原告簽署
      之競業禁止條款違反民法第17條、第18條、第71條及第72
      條之規定，應屬無效云云，均難認有其所主張之再審理由
      。
四、綜上所述，本件再審原告所主張之事由，與民事訴訟法第43
    6條之7、第496條第1項第1款、第13款所定之再審事由不符
    ，其再審之訴顯無理由，爰不經言詞辯論，以判決駁回之。
五、結論，本件再審之訴顯無理由，依民事訴訟法第502條第2項
    、第78條，判決如主文。
中    華    民    國    95    年    11    月    16    日
                  民事第三庭  審判長法  官  許秀芬
                                    法  官  林靜芬
                                    法  官  黃渙文
正本係照原本作成。
本判決不得上訴。
中    華    民    國    95    年    11    月    16    日
                                  書記官


司法院資訊處製作；財團法人民間司法改革基金會備份。
